【裁判字號】    99,台上,3565
【裁判日期】    990610
【裁判案由】    家暴妨害性自主
【裁判全文】
最高法院刑事判決            九十九年度台上字第三五六五號
上  訴  人  仲○○
上列上訴人因家暴妨害性自主案件，不服台灣高等法院中華民國
九十七年七月八日第二審更審判決（九十七年度上更(一)字第八一
號，起訴案號：台灣台北地方法院檢察署九十五年度偵字第六七
四七號），提起上訴，本院判決如下：
    主  文
上訴駁回。
    理  由
按刑事訴訟法第三百七十七條規定，上訴於第三審法院，非以判
決違背法令為理由，不得為之。是提起第三審上訴，應以原判決
違背法令為理由，係屬法定要件。如果上訴理由書狀並未依據卷
內訴訟資料，具體指摘原判決不適用何種法則或如何適用不當，
或所指摘原判決違法情事，顯與法律規定得為第三審上訴理由之
違法情形，不相適合時，均應認其上訴為違背法律上之程式，予
以駁回。上訴人仲○○（真實姓名、年籍均詳卷）上訴意旨略以
：(一)、被害人乙女（卷內代號為00000000，民國七十八年六月出
生，真實姓名、年籍均詳卷）於第一審審理中供稱：「被告進入
後座後就躺在我旁邊，就伸手摸我，我沒有反抗也沒有大聲驚叫
，但不敢有任何動作，就是順著我父親（指上訴人）的意思讓他
摸」、「我沒有反抗喊叫，就順著我父親的意思，被告沒有脅迫
、毆打或責罵我，我只是單純畏懼被告是父親的角色不敢反抗、
或有任何言語、行動上的抵抗，我也沒有哭」、「（用手擋被告
時）每次被告都會就此停手」等語。乙女之母黃○○（真實名字
、年籍均詳卷）於第一審審理中亦證稱：「平時父母管教，我扮
白臉，被告扮黑臉」、「我記得被害人國二時，在家玩電腦不肯
休息，後來電腦壞掉，被害人就到網咖去打，導致成績一落千丈
」、「通常管教被害人時，都是因為我罵不聽，被告才出面」等
語，此均係對上訴人有利之證據，原審未依本院前次發回意旨再
傳訊乙女及其母深入調查，有應於審判期日調查之證據未予調查
之違誤。(二)、原判決認定上訴人有對乙女為性交行為，無非係以
上訴人警詢之自白，乙女之指訴及台北縣立醫院診斷證明書為憑
，惟查上訴人對乙女實施性侵害之方式，係利用其陰莖在乙女下
體摩擦，是否有插入乙女之陰道，已有疑義。況乙女陰道七點鐘
方向之舊裂傷無法確定係因性侵害所造成，且因係舊裂傷，故可
確定並非乙女所指述最後一次即民國九十五年二月十一日之性侵
害行為所造成。而乙女於第一審陳稱：「被告的性器是否有插入
我的性器，我不確定。」，與上訴人供稱不知道有無插入乙女陰
道之情節相符，原判決單以上訴人之自白認定上訴人有對乙女為
性交行為既遂，有判決不適用法則或適用不當之違法。(三)、乙女
之妹（真實姓名、年籍均詳卷）固證稱曾親眼見上訴人要乙女脫
褲，乙女不願，遂將乙女推撞副駕駛座玻璃等語，惟並未論及上
訴人因而為強行猥褻或性交乙女之事，且當時上訴人係開車載乙
女及其妹外出，車輛行駛中，不可能性侵乙女。又乙女之日記亦
僅記載摸胸部之事，並無遭強暴而性交之記載，凡此有利於上訴
人之證據，原判決未予採納，亦未記載不予採納之理由，顯有判
決不載理由之違法。(四)、內政部警政署刑事警察局九十五年五月
十日刑○字第0950040914號鑑驗書（下稱刑事警察局鑑驗書）於鑑
定時所採取之精液係上訴人體外射精後，用衛生紙擦拭所留下，
無從證明上訴人確有性交之犯行，原判決卻以該證據認定上訴人
有以性器插入乙女陰道，其判決理由與卷證資料不相適合，而有
理由矛盾之違法。(五)、避孕藥係性交前服用，而非性交得逞後使
用，上訴人既係於乙女陰部外射精，實務上亦有懷孕之可能，是
原判決單憑上訴人給乙女服用避孕藥推論上訴人確有將性器插入
乙女性器，與經驗法則及論理法則有違。(六)、上訴人所為，係利
用權勢之作為，使乙女服從，並無以強暴、脅迫行為對乙女為任
何猥褻或性交行為，原審不察，誤認上訴人對乙女之管教行為符
合強暴之要件而論以強制性交及猥褻罪名，有判決不適用法則或
適用不當之違法云云。
惟查：證據之取捨、證據證明力之判斷，以及事實有無之認定，
屬事實審法院之職權，苟其取捨判斷與認定，並不違背論理法則
及經驗法則，即不容任意指為違法，而執為適法之第三審上訴理
由。本件原審認定上訴人與乙女為父女關係，係家庭暴力防治法
之家庭成員關係，竟罔顧人倫，有原判決所載連續強制猥褻及強
制性交乙女既遂之犯行，係以：上訴人於警詢中之自白、乙女於
警詢、偵查及第一審審理中之指訴、乙女之妹於偵查及第一審審
理中之證詞、台北縣立醫院受理疑似性侵害事件驗傷診斷書及刑
事警察局鑑驗書等證據資料，予以綜合判斷，認上訴人之犯行足
堪認定。並指駁、說明：(1)上訴人辯稱於乙女十四歲前未予猥褻
、性交等，或乙女未明確拒絕、乙女自願與上訴人發生關係、上
訴人事後以父親地位從事之管教行為非猥褻、性交之手段云云，
均為飾卸之詞，不足採信。(2)乙女及其母於第一審審理中所為如
前揭上訴意旨(一)之證詞，係因彼等生活需賴上訴人，且已原諒上
訴人，所為迴護之詞，不足為上訴人有利之論據等由甚詳。又以
核上訴人所為對乙女強制猥褻，係犯修正前刑法第二百二十四條
之一對十四歲以下之女子強制猥褻罪，其多次犯行，時間緊接，
犯罪方法相似，且犯構成要件相同之罪，顯係基於概括犯意為之
，應依修正前刑法連續犯規定論以一罪，並加重其刑。又上訴人
所為對乙女強制性交，係犯修正前刑法第二百二十二條第一項第
二款、第二百二十一條第一項之罪，上訴人之前後行為雖因乙女
年齡不同而異其法條之適用，但強制性交之基本事實則完全相同
，且多次犯行之時間緊接，犯罪手段相同，顯係基於概括犯意反
覆為之，為連續犯，應從一重論以修正前刑法第二百二十二條第
一項第二款之加重強制性交罪，除無期徒刑不得加重外，並加重
其刑。所犯上揭二罪，為各別起意，應分論併罰，而於法定刑期
內分別量處其刑（均處有期徒刑）。並說明依行政院國軍退除役
官兵輔導委員會台北榮民總醫院為上訴人精神鑑定結果，認無依
修正前刑法第九十一條之一諭知刑前強制治療之必要。已詳其
所憑證據及認定之理由，所為論斷，均有卷存證據資料可資覆按
。上訴意旨雖指摘原判決違法，然查：(一)、乙女及其母因已原諒
上訴人，於第一審審理中即為前述迴護上訴人之證詞，業經原判
決於理由欄貳之三詳為說明該等證詞不足為有利上訴人之認定，
自無傳訊乙女及其母再調查之必要。故原審並無上訴意旨所指調
查未盡之違法。(二)、刑法第二百二十一條之強制性交罪，係以對
於男女以強暴、脅迫、恐嚇、催眠術或其他違反其意願之方法，
而為性交，為構成要件。所謂「其他違反其意願之方法」，係指
該條所列舉之強暴、脅迫、恐嚇、催眠術以外，其他一切違反被
害人意願之方法而言。其違反意願之程度，並不以類似於所列舉
之強暴、脅迫、恐嚇、催眠術等相當之其他強制方法，足以壓抑
被害人之性自主決定權為必要，祇要達於妨害被害人之意思自由
者，即合於「違反其意願」之要件。而刑法第二百二十八條第一
項之利用權勢性交罪，以對於因親屬、監護、教養、教育、訓練
、救濟、醫療、公務、業務或其他相類關係受自己監督、扶助、
照護之人，利用監督之權勢性交，被害人係處於其權勢之下，而
隱忍屈從，然被害人屈從其性交，並未至已違背其意願之程度，
始克當之，此與同法第二百二十一條第一項之強制性交罪，係以
違反被害人意願之方法而為性交行為仍屬有間，若利用權勢，且
已使被害人喪失自由意思或其他違反其意願之方法而行之，則仍
應依強制性交論罪。原判決理由內已說明上訴人對乙女猥褻或性
交時，乙女拒絕或反抗，上訴人即當場或事後對乙女責罵、踢踹
，或藉故毆打、威脅不給零用錢、不准使用電腦等，此等行為或
言詞，均足以壓抑尚屬年幼懵懂之乙女意思自由，使乙女因而不
敢抗拒，不得已順應上訴人之猥褻或性交，足見乙女係在被強暴
、脅迫或其他違反意願之情況下，遭上訴人強制猥褻或強制性交
。是原審認定上訴人所為係觸犯對十四歲以下之女子，強制猥褻
、強制性交罪，並無不合。上訴意旨謂其所為係利用權勢之作為
，使乙女服從，並無以強暴、脅迫行為對乙女為任何猥褻或性交
行為云云，尚有誤解，並非合法之上訴理由。(三)、原判決以上訴
人於警詢中坦稱其與乙女性交的次數很多，已無法估算等語，又
承認有購買避孕藥給乙女服用等語，核與乙女於警詢、偵查及第
一審審理中指訴上訴人自九十一年底國中二年級起對其多次性交
等語相符，且乙女之妹亦證稱見到乙女吃避孕藥等語在卷，並有
台北縣立醫院受理疑似性侵害事件驗傷診斷書可證明乙女陰道七
點鐘方向有舊裂傷，以及乙女於九十五年二月十一日經上訴人強
制性交後所蒐集之上訴人擦拭精液衛生紙一紙，經與採集上訴人
唾液比對鑑驗結果，認衛生紙精液斑（精子細胞層）DNA 與上訴
人DNA-STR 型別相同之刑事警察局鑑驗書可資佐證。因認上訴人
前揭曾與乙女發生多次性交之自白核與事實相符，堪予採信。其
採證認事並無上訴意旨所指之違法可言。其餘上訴意旨仍執前詞
，一再否認有強制猥褻及性交之犯意及行為，飾詞卸責，核均係
就原審依憑證據所為採證、認事職權行使，以及原判決已說明之
事項，依憑己見任意指摘為違法，並重為事實之爭執，殊與法律
規定得為第三審上訴理由之違法情形不相適合。衡以前開說明，
其上訴為違背法律上之程式，應予駁回。
據上論結，應依刑事訴訟法第三百九十五條前段，判決如主文。
中    華    民    國  九十九  年    六    月    十    日
                      最高法院刑事第十三庭
                          審判長法官  賴  忠  星
                                法官  吳      燦
                                法官  蔡  名  曜
                                法官  葉  麗  霞
                                法官  蕭  仰  歸
本件正本證明與原本無異
                                      書  記  官
中    華    民    國  九十九  年    六    月   十四   日
                                                      v

司法院資訊處製作；財團法人民間司法改革基金會備份。
